【裁判字號】    89,訴,1442
【裁判日期】    900425
【裁判案由】    新型專利異議
【裁判全文】
臺北高等行政法院判決                            八十九年度訴字第一四四二號
                              .
    原      告  甲○○
    訴訟代理人  戊○○
    被      告  經濟部智慧財產局
    代  表  人  陳明邦（局長）
    訴訟代理人  丙○○
                丁○○
    參  加  人  乙○○
右當事人間因新型專利異議事件，原告不服行政院中華民國八十九年八月三十日台八
十九訴字第二五五二一號再訴願決定，提起行政訴訟。本院判決如左：
    主  文
原告之訴駁回。
訴訟費用由原告負擔。
    事  實
一、事實概要：
    原告於八十五年六月十四日以其「伸縮式鐵門之防盜開構造」係由伸縮門設動力
    元件經傳動元件使二轉動軸旋轉，轉動軸有二滑輪可在軌上行走，使伸縮門對閉
    合柱形成開閉；轉動軸上有齒輪，可卡在扣合座之齒條，且被遮板限制不可上移
    離開等情，向被告機關申請新型專利，經該局編為第00000000號審查，
    准予專利。公告期間，參加人乙○○以本案有違專利法第九十七條、第九十八條
    第一項第一款、第二款及第二項規定，檢具申准在先之第00000000號「
    大門驅動及鎖固結構」新型專利案（下稱引證一）、第00000000號「大
    門驅動及鎖固結構（二）」新型專利案（下稱引證二）及第00000000號
    「大門驅動及鎖固結構（三）」新型專利案（下稱引證三）等公告及說明書影本
    ，對之提起異議。案經被告機關審查，為本案異議不成立之審定。參加人乙○○
    訴經經濟部經（八七）訴字第八七六三五七二八號訴願決定，將原處分撤銷。被
    告機關重為審定，為異議成立，應不予專利之審定，發給八十八年十一月一日智
    專（九）○六○○六字第一三九六七五號專利異議審定書。原告不服，提起訴願
    、再訴願，遞遭駁回，遂向本院提起行政訴訟。
二、兩造聲明：
    (一)原告聲明求為判決：
      再訴願、訴願決定及原處分均撤銷。
    (二)被告聲明求為判決：
      原告之訴駁回，訴訟費用由原告負擔。
    (三)參加人未於言詞辯論期日到庭，亦未提出書狀為任何聲明。
三、兩造之爭點：
    原告系爭新型專利案，與參加人所舉引證一、二、三案功效是否具有進步性及新
    穎性，及原告運用長槽孔設計調整其高度，欲使具有精確調整功效，其做法是否
    將造成系爭案易為他人螺鬆，致喪失其防盜之功能。
    (一)原告主張之理由：
      按「新型係運用申請前既有之技術或知識，而為熟習該項技術者所能輕易完成
      且未能增進功效時，雖無前項所列情事，仍不得依本法申請取得新型專利」，
      固為專利法第九十八條第二項所明文規定。惟新型專利應用之手段，縱令在原
      理上並非前所未有之創新，而係習用技術，若其空間形態係屬創新，並能產生
      某一新作用，或增進該物品某種功效時，即符合新型專利之要件（行政法院七
      十八年度判字第五○號判決參照）。嗣該條款之適用應以「是否具有增進功效
      」為其依據；若運用申請前之習用技術、知識而能增進功效者，依該條款之反
      面解釋，仍不失為新型，（行政法院七十八年度判字第一一八一號判決書參照
      ）。本件被告機關以系爭案與參加人所提引證案一、二、三技術功效均相同，
      為異議成立，應不予專利之審定。茲將系爭案與引證案一、二、三技術特徵臚
      列如下比較其差異處：
      １、系爭案之技術特徵在於：「伸縮式鐵門之扣接座三係設有長槽孔三七，長
          槽孔三七可供螺栓三五通過，由螺栓三五及螺帽三六可結合齒條三二及遮
          板三三，使齒條三二高度可被調整改變，長槽孔三七上方凸出之鐵片可防
          止伸縮門水平移動使伸縮門出軌者。」而引證案一、二、三技術特徵在於
          ：
          引證案一：ａ、一軌道十七上固設止擋二二，止擋二二內部有一凹槽二三
                        ，凹槽二三底部有齒二四；
                    ｂ、大門三○滾軸十五上有一齒輪十八可與齒二四相嚙合。
          引證案二：ａ、兩片式止擋二二內各具一凹槽二三，凹槽二三中間底部有
                        齒二四。
                    ｂ、大門三○滾軸十四上有一齒輪二五可與齒二四相嚙合。
          引證案三：ａ、一軌道十七上設止擋二二，止擋二二內部具一凹槽二三，
                        凹槽二三底部有齒二四。
                    ｂ、大門三○滾軸十五上有一齒輪十八可與齒二四相嚙合。
      ２、由上所列，系爭案與引證案一、二、三技術特徵不同：
        (1)系爭案之技術特徵在於「扣接座三有長槽孔三七可供螺栓三五通過，與螺
          帽三六結合齒條三二及遮板三三。」，此項技術特徵均未被引證案一、二
          、三所揭示。
        (2)系爭案之遮板三三與齒條三二被結合在由鐵片製成之二扣接座三之間，此
          技術特徵與引證案一、二、三之各止擋二二及止擋二二兩側面形成開啟形
          態不同。
      ３、系爭案與引證案一、二、三比較，具有增進功效：
        (1)因伸縮門係依每一不同位置而量製，其軌與止擋須事先埋設於地面，惟，
          扣接座之齒條及與其相嚙合之齒輪有絕對之精密性，因此，系爭案將扣接
          座設有長槽孔三七供螺栓三五通過，以利於伸縮門安裝時方便調整改變齒
          條三二高度，使其可與齒輪十五成精密嚙合，係具有精確調整功效。
        (2)系爭案之遮板三三與齒條三二被結合在鐵片製成之二扣接座三之間，因此
          ，齒輪十五與齒條三二相嚙合時，齒輪十五之二向分別受到由鐵板製成之
          扣接座限制，可防止伸縮門呈水平方向被移開。
      ４、基於上述比較，系爭案技術特徵與引證案一、二、三不同，系爭案未運用
          申請前既有之知識與技術，且較引證案一、二、三具有增進功效，係具有
          進步性，原審定理由顯屬違誤，系爭案並無違反專利法第九十八條第二項
          規定。
      ５、被告機關於異議審定書稱：「．．．而系爭案扣接座之齒條及其上之遮板
          係藉螺栓將其結合於設有長槽孔之扣接座上，再以螺帽將其螺合，如此可
          藉由螺鬆螺帽而將遮板取出，致失防盜功能．．．」。按該理由並非事實
          ，且不正確，蓋伸縮門於關閉時，因門之齒輪十五與齒條三二相嚙合，齒
          輪十五之二向分別受到由鐵板製成之扣接座三限制使伸縮門無法被呈水平
          方向移開，而此時扣接座三、遮板三三因門之關閉已被上方之動力元件殼
          座、轉動軸及左右之滑輪、軌成上下左右覆遮，因此其已無空間可螺鬆螺
          帽，所以，螺帽是無法被鬆轉。若當伸縮門打開，而趁該遮板33無被覆遮
          而螺鬆螺帽取出遮板三三，致使伸縮門失其防盜功能，此乃「人為因素（
          如人為疏忽、破壞）」所致，非系爭案之本身問題。「人為因素」是任何
          裝置均有的固定缺點，被告機關怎能以該「人為因素」而否決本系爭案具
          有增進功效之事實。
      ６、被告機關於異議定書繼稱：「．．．再者，扣接座上設置長槽孔，僅以螺
          栓及螺帽將具齒條之遮板固定於扣接座上，當遮板受鐵門前進卡合時所產
          生之扭力，長期使用下易產生螺件變形或鬆脫現象，使具齒條之遮板無法
          正確的定位固定，齒輪無法嚙合，即相對的亦不具備有實際之防盜鎖固功
          能，．．．」。按上述理由亦不正確，因為任何一種裝置於長期使用下，
          均會造成本身元件之損耗，此乃正常現象，亦屬產品使用之問題，其與本
          系爭案是否增進功效並無關聯，如汽車煞車系統之煞車片，長期使用後會
          磨損，即稱該煞車片無法達到煞車效果，而稱煞車片不具備實際之煞車功
          效，該觀念並不正確，況且，當遮板受鐵門前進卡合時所產生之扭力，長
          期使用下易產生螺件變形或鬆脫現象，使具齒條之遮板無法正確的定位固
          定情事，惟此亦可於日常保養中簡易恢復，更何況其既非本系爭案創作之
          目的，無從以其創作目的範圍外之事項，否定其申請範圍內之實用性（行
          政法院六十八年度判字第四九九號判決書意旨參照）。
      ７、綜上所陳，系爭案之技術特徵與引證案一、二、三不同，且未被揭示，本
          系爭案非運用申請前既有技術、知識，且具有增進功效，係具有進步性。
          本系爭案並無專利法第九十八條第二項規定之適用，請判決如訴之聲明云
          云。
    (二)被告主張之理由：
      １、原告起訴理由主要係臚列引證一、二、三之技術內容，說明系爭案與引證
          一、二、三之技術特徵不同，進而主張系爭案未運用申請前既有之知識與
          技術，且較引證一、二、三具有增進功效云云。惟按專利法第九十八條第
          二項「新型係運用申請前既有之技術或知識，而為熟習該項技術者所能輕
          易完成且未能增進功效時」仍不得依法申請新型專利；原告欲運用長槽孔
          設計調整其高度，欲使具有精確調整功效，惟其做法將造成系爭案易為旁
          人所螺鬆，致喪失其防盜之功能，乃為一不爭之事實。且查系爭案之主要
          目的即在防盜，亦即在防止人為之破壞，而原告卻以螺鬆螺帽取出遮板，
          將導致喪失防盜功能，即屬「人為因素（如人為疏忽、破壞）」，故系爭
          案難稱具有功效增進。
      ２、原告起訴理由另訴稱以任何一種裝置於長期使用下，均會造成本身元件損
          耗乃正常之現象，屬產品使用之問題為由，認為此與系爭案是否增進功效
          並無關聯乙節，事實上，系爭案扣接座之使用螺栓將造成鬆脫之現象，原
          告僅以使用長久問題辯解，仍未能解決系爭案構造本身問題之癥結，尚難
          以證明其具有進步性。綜上所述，原處分並無違法，原告之訴為無理由，
          請判決駁回原告之訴等語。
    (三)參加人未於言詞辯論期日到庭，亦未提出書狀為事實上之主張。
    理  由
一、按專利法第九十八條第二項規定，新型係運用申請前既有之技術或知識，而為熟
    習該項技術者所能輕易完成且未能增進功效時，雖無同條第一項所列情事，仍不
    得申請取得新型專利。從而，並非物品之空間形態一有不同，即得稱為新型而申
    請取得專利。本件被告機關以原告系爭案特徵在於伸縮式鐵門之扣接座係設有長
    槽孔，長槽孔可供螺栓通過，由螺栓及螺帽可結合齒條及遮板，使齒條高度可被
    調整改變，長槽孔上方凸出之鐵片可防止伸縮門水平移動使伸縮門出軌。惟引證
    一、二及三均係於一個軌道末端架設止檔，止檔上之齒條可與滾軸上齒輪相嚙合
    ，與系爭案轉動軸上齒輪可與扣接座之齒條卡合，使門無法打開，二者之技術功
    效相同。又伸縮鐵門均需依每一大門量製，其中軌道及止檔需事先埋設地面。系
    爭案扣接座之齒條及其上之遮板係藉螺栓結合於設有長孔槽之扣接座，再以螺帽
    螺合，是可藉由螺鬆螺帽而將遮板取出，致失防盜功能。再者，扣接座上設置長
    槽孔，僅以螺栓及螺帽將具齒條之遮板固定於扣接座，遮板受鐵門前進卡合時所
    產生之扭力，長期使用下易產生螺件變形或鬆脫現象，使具齒條之遮板無法正確
    的定位固定，齒輪無法嚙合，即相對的亦不具備有實際之防盜鎖固功能。系爭案
    扣接座結構難謂具增進之功效，乃依專利法第九十八條第二項規定，為異議成立
    ，應不予專利之審定。
二、原告以原處分稱引證諸案均係於一個軌道末端架設止檔，止擋上之齒條可與滾輪
    上齒輪相嚙合，與系爭案技術功效相同，係屬違誤；以系爭案扣接座之齒條及其
    上之遮板係藉螺栓結合於設有長孔槽之扣接座，再以螺帽螺合，如此可藉由螺鬆
    螺帽而將遮板取出，致失防盜功能及齒輪無法嚙合之論點，並非事實，系爭案可
    以焊接方式固定螺帽云云。訴經訴願、再訴願決定，以長槽孔及扣接座之設計以
    具備調整齒輪高度之功能，為一般習用之技術，為熟習此項技術者所能輕易完成
    ，長槽孔上螺帽之設計易為旁人所螺鬆，致喪失防盜功能，長槽孔及扣接座之設
    計，不具增進功效，反降低防盜之功能。至所提焊接方法，未於系爭案說明書論
    述，非系爭案之技術特徵，且系爭案若焊接固定，則長槽孔之調整高度功能亦已
    喪失。扣接座之使用螺栓易造成鬆脫復係事實。系爭案之技術及功效已見於引證
    諸案，不具增進之功效。又原告稱系爭案螺帽與地面之間隙小，無空間可鬆轉螺
    帽云云，訴願、再訴願決定以若於結合階段該螺帽可供鎖固，即非不可鬆轉拆卸
    。所稱系爭案於嚙合後無須調整高度後得以焊接固定云云，以系爭案有喪失防盜
    功能之虞，至焊接方式並未見於系爭案專利說明書，不能認為系爭案之技術特徵
    ，不能據此與引證案比對。再者，遮板受鐵門前進卡合時產生之扭力，易於鬆脫
    ，係系爭案扣接座設計可能發生之現象，將影響系爭案之功能，非所稱與增進功
    效無關等語。經查本件前於參加人乙○○提起訴願時，由訴願決定機關經濟部送
    請財團法人工業技術研究院機械工業研究所審查結果，亦認：「．．．異議證據
    二、三、四均係於一個軌道末端架設止檔，止檔上之齒條可與滾軸上齒輪相嚙合
    ，與本案轉動軸上齒輪可與扣接座之齒條卡合，使門無法打開，二者之技術功效
    相同。而本案與異議證據二、三、四間之差異僅在於本案之扣接座係設有長槽孔
    ，可調整改變齒條高度，然設置長槽孔連結構件以具備調整之功能為一般習用技
    術，實屬熟悉此技藝者所能輕易完成且未能增進功效者，自不符合新型專利要件
    ；再者，伸縮鐵門之步檔須具強固之結構性且不會輕易被拆解及破壞，才能真正
    達到防盜之功能，然詳觀本案齒條及遮板以螺栓及樏帽設置於扣接座之長槽孔上
    ，只要螺鬆，螺帽即可將齒條及遮板取出而失去防盜之功能；另，本案伸縮鐵門
    前進卡合所產生之撞擊力，往覆施加於螺件上，將使螺件間產生鬆脫之現象，使
    齒條偏離原有位置，造成轉動軸上之齒輪無法與齒條嚙合，而失去防盜銷固之功
    能，故難謂本案具功效之增進．．．」等語，其認定亦與上開見解並無不同，此
    有該所八十七年十一月九日（八七）工研機審字第一一○九號函及其附件審查意
    見書在卷可稽，足證原處分並無不合，一再訴願決定遞予維持，亦稱妥適，原告
    徒執前詞，聲請撤銷，為無理由，應予駁回。
據上論結，本件原告之訴為無理由，爰依行政訴訟法第九十八條第三項前段，判決如
主文。
中      華      民      國     九十     年      四      月    二十五    日
                                臺 北 高 等 行 政 法 院  第 一 庭
                                            審 判 長 法  官  鄭忠仁
                                                     法  官  楊莉莉
                                                     法  官  林金本
右為正本係照原本作成。
如不服本判決，應於送達後二十日內，向本院提出上訴狀並表明上訴理由，如於本判
決宣示後送達前提起上訴者，應於判決送達後二十日內補提上訴理由書（須按他造人
數附繕本）。
中      華      民      國     九十     年      四      月    二十五    日
                                                      書記官  簡信滇


司法院資訊處製作；財團法人民間司法改革基金會備份。
